ACORDAO-COMPLETO-2479856

ACÓRDÃO 8070/2021 ATA 18/2021 - SEGUNDA CÂMARA

VISTOS, relatados e discutidos estes pedidos de reexame interpostos pelos ex-servidores da Universidade Federal do Triângulo Mineiro acima indicados contra o Acórdão 12543/2020-TCU-Segunda Câmara.
ACORDAM os Ministros do Tribunal de Contas da União, reunidos em sessão da 2ª Câmara, diante das razões expostas pelo Relator, com fundamento nos art. 32 e 48 da Lei 8.443/1992, em:
9.1. conhecer dos pedidos de reexame e dar-lhes provimento;
9.2. julgar legais e autorizar o registro dos atos de aposentadoria de José Martins Sobrinho, José Sergio Rodrigues da Cunha Colombo, José Henrique Santana e Jucélia Ribeiro Torres;
9.3. encaminhar cópia deste Acórdão aos recorrentes e à Universidade Federal do Triângulo Mineiro, com a informação de que o Relatório e o Voto que o fundamentam estão disponíveis no endereço eletrônico www.tcu.gov.br/acordaos.

Pedidos de reexame interpostos contra decisão que julgou ilegais os atos de aposentadoria dos recorrentes em virtude da contagem ponderada de tempo de atividades exercidas em condições insalubres.

Segunda Câmara

Universidade Federal do Triângulo Mineiro.

3.2. Recorrentes: Jucelia Ribeiro Torres (XXX.597.496-XX); Jose Sergio Rodrigues da Cunha Colombo (XXX.633.676-XX); Jose Martins Sobrinho (XXX.026.426-XX); Jose Henrique Santana (XXX.420.016-XX).

13.1. Ministros presentes: Bruno Dantas (Presidente), Augusto Nardes, Raimundo Carreiro e Jorge Oliveira (Relator).
13.2. Ministro-Substituto convocado que não participou da votação: Marcos Bemquerer Costa.
13.3. Ministro-Substituto presente: André Luís de Carvalho.

JORGE OLIVEIRA

Ministro Aroldo Cedraz.

Adoto como Relatório a instrução produzida na Secretaria de Fiscalização de Integridade de Atos e Pagamentos de Pessoal e de Benefícios Sociais (peça 70) , endossada por Diretor daquela unidade técnica (peça 71) e pelo Ministério Público junto ao TCU - MPTCU (peça 72) , a seguir transcrita:
	"Trata-se de pedidos de reexame interpostos pelos Srs. José Martins Sobrinho, José Sergio Rodrigues da Cunha Colombo, José Henrique Santana e Jucélia Ribeiro Torres, ex-servidores da Universidade Federal do Triângulo Mineiro, contra o Acórdão 12543/2020-TCU-Segunda Câmara (peça 11) , que teve como relator o Excelentíssimo Senhor Ministro Aroldo Cedraz.
1.1. O Acórdão 12543/2020-TCU-Segunda Câmara tem o seguinte teor:
VISTOS, relatados e discutidos atos de concessão de aposentadoria de José Henrique Santana, Jose Martins Sobrinho, Jose Sergio Rodrigues da Cunha Colombo, Jose Wilson Rodrigues e Jucelia Ribeiro Torres, ex-servidores da Universidade Federal do Triângulo Mineiro, submetidos, para fim de registro, à apreciação do Tribunal de Contas da União (TCU) , de acordo com o art. 71, inciso III, da Constituição Federal.
ACORDAM os ministros do Tribunal de Contas da União, reunidos em sessão da 2ª Câmara, ante as razões expostas pela relatora, e com fundamento nos artigos 71, incisos III e IX, da Constituição Federal de 1988, 1º, inciso V, e 39, inciso II, da Lei 8.443/1992, 1º, inciso VIII, 259, inciso II, e 262 do Regimento Interno, 8º da Resolução TCU 206/2007 e 19 da Instrução Normativa TCU 78/2018, bem como na Súmula TCU 106, em: 
9.1. considerar ilegais os atos de aposentadoria em análise e negar-lhes registro;
9.2. dispensar a reposição das importâncias indevidamente recebidas de boa-fé pelos beneficiários até a data da notificação desta deliberação à unidade jurisdicionada;
9.3. determinar à Universidade Federal do Triângulo Mineiro que:
9.3.1. no prazo de 15 (quinze) dias, a contar da ciência desta deliberação, cesse pagamentos decorrentes dos atos impugnados, sob pena de ressarcimento das quantias pagas indevidamente e responsabilização solidária da autoridade competente, nos termos do art. 262, caput, do Regimento Interno do TCU;
9.3.2. comunique aos interessados a deliberação deste Tribunal e os alerte de que o efeito suspensivo proveniente de eventual interposição de recursos no TCU não os eximirá da devolução dos valores indevidamente recebidos após a notificação, em caso de desprovimento dos apelos;
9.3.3. no prazo de 30 (trinta) dias, a contar da ciência deste Acórdão:
9.3.3.1. encaminhe a este Tribunal, por cópia, comprovante da data em que os interessados tomarem conhecimento da deliberação, nos termos do art. 4º, § 3º, da Resolução - TCU 170/2004; 
9.3.3.2. caso os interessados manifestem interesse, podem se manter aposentados com base em outro fundamento legal - e desde que cumpram os requisitos legais exigidos - ou retornar à atividade no sentido de completar o requisito temporal para nova aposentadoria ¿ a qual, obrigatoriamente, deverá fundamentar-se nas regras vigentes no momento da nova concessão, com exceção do interessado José Sérgio Rodrigues da Cunha Colombo, pois conta com mais de 75 anos de idade;
9.4. informe a este Tribunal do que se trata a parcela judicial constante dos proventos de José Henrique Santana e informe os cálculos das absorções da parcela denominada "VB.COMP.ART.15 L11091/05 AP", realizando as correções dos valores pagos indevidamente, se necessário (grifos acrescidos) .
HISTÓRICO
Os recorrentes aposentaram-se com fundamento no art. 3º da Emenda Constitucional 47/2005 (atos de peças 2, 3, 5 e 6) e, para isso, averbaram tempo prestado em condições especiais de forma proporcional, o que somente poderia ter sido feito caso os interessados tivessem se aposentado com base no artigo 40, § 4º, inciso III, da Constituição Federal.
2.1.	Expurgando-se os tempos averbados irregularmente, os recorrentes não contam com tempo de contribuição bastante para a aposentadoria com o referido dispositivo da Lei Maior, razão pela qual suas aposentadorias foram julgadas ilegais.
EXAME DE ADMISSIBILIDADE
3.	Reiteram-se os exames preliminares de admissibilidade (peças 43-46) , ratificado à peça 49 pela Excelentíssima Senhora Ministra Ana Arraes, que entendeu pelo conhecimento do recurso, uma vez que preenchidos os requisitos do art. 48 da Lei 8.443/1992, c/c os artigos 285 e 286, parágrafo único do RI/TCU, suspendendo-se os efeitos dos subitens 9.1, 9.3 e 9.3.1 do Acórdão 12543/2020-TCU-Segunda Câmara.
EXAME DE MÉRITO
4. Delimitação
4.1.	Constitui objeto da presente análise definir se:
	a) houve a incidência da decadência e da prescrição administrativa;
	b) houve violação ao contraditório e à ampla defesa;
	c) houve violação ao princípio que veda a retroação de nova interpretação;
	d) houve violação ao decidido no Tema 942 de repercussão geral, à Súmula 33 do STF e a mandados de injunção;
	e) houve violação ao ato jurídico perfeito e à boa dos recorrentes.
5. Da decadência e da prescrição administrativa
5.1.	Os recorrentes aduzem que teria incidido a decadência e a prescrição administrativa, com base nos seguintes argumentos:
5.2.	Cediço que a Administração Pública pode anular/revisar seus atos administrativos. Contudo, tal prerrogativa deve ser exercida dentro de um prazo razoável, sob pena de ferir-se de morte o princípio da presunção da legalidade/legitimidade dos atos administrativos, bem como o princípio da segurança jurídica, ambos previstos na Carta Magna.
5.3.	Incontestável que inexiste Lei que discipline a prescrição da pretensão da Administração Pública em face dos administrados. Contudo, com o fito de suprir a omissão legislativa, e tendo em mente o princípio da isonomia, também assegurado constitucionalmente pelo caput do artigo 5º da Carta Maior, a Jurisprudência se posicionou no sentido de que deve ser aplicado o artigo 1º, do Decreto nº 20.910/32, ordenando a prescrição quinquenal das pretensões da Administração Pública face os administrados.
5.4.	Realmente, se o órgão público conferiu a seus servidores o direito à aposentação, presume-se que os aludidos atos foram legais, mormente porque é indispensável que se confira estabilidade às relações jurídicas (princípio da segurança jurídica) .
5.5.	Subsidiariamente, caso não acolhida a tese acima, é curial gizar que a Administração Pública decaiu do direito de anular/revisar o ato administrativo de concessão de aposentadoria da servidora/recorrente.
5.6.	O ente público deve observar o prazo decadencial previsto no artigo 54, da Lei nº 9.784/99, para anular os atos administrativos reputados ilegais, sendo de bom alvitre registrar que o termo inicial do prazo decadencial está previsto no §1º do referido artigo.
5.7.	O STF, ao julgar o Tema 445, assentou a seguinte tese: "Os Tribunais de Contas estão sujeitos ao prazo de cinco anos para o julgamento da legalidade do ato de concessão inicial de aposentadoria, reforma ou pensão, a contar da chegada do processo à respectiva Corte de Contas, em atenção aos princípios da segurança jurídica e da confiança legítima".
Análise:
5.8.	Ressalta-se que os atos de JOSÉ SERGIO RODRIGUES DA CUNHA COLOMBO (peça 3) e de JOSÉ HENRIQUE SANTANA (peça 5) foram disponibilizados ao TCU em 1º/10/2015 e o ato de JUCÉLIA RIBEIRO TORRES (peça 6) foi disponibilizado ao TCU em 29/9/2015. Por seu turno, o ato de JOSÉ MARTINS SOBRINHO (peça 2) foi disponibilizado ao TCU em 23/2/2016. Todos os referidos atos foram apreciados na Sessão da Segunda Câmara de 10/11/2020 (peça 11) . 
5.9.	De acordo com as disposições do Acórdão 587/2011-TCU-Plenário, da Relatoria do E. Ministro Valmir Campelo, vinha esta Corte decidindo que o transcurso de mais de cinco anos desde a entrada do ato de pessoal no TCU, embora não consolidasse situações de ilegalidade, em razão da precariedade dos atos de concessão, cuja natureza é complexa, gerava a necessidade de instauração do contraditório.
5.10.	A consolidação de atos sujeitos a registro manifestamente ilegais, em razão do transcurso de grande lapso temporal, em respeito ao princípio da segurança jurídica, só era admitida pelo TCU em situações excepcionais, quando caracterizada a irreversibilidade da situação fática do interessado ou demonstrado que este estaria sujeito a prejuízo insuportável, caso o correspondente ato de concessão fosse julgado ilegal (cf., e.g., Acórdão 2251/2014-TCU-Plenário, Relator E. Ministro Bruno Dantas) .
5.11.	No entanto, em 19/2/2020, o Pretório Excelso, ao julgar o Recurso Extraordinário 636.553/RS, apreciando o Tema 445 da repercussão geral, fixou a seguinte tese:
Em atenção aos princípios da segurança jurídica e da confiança legítima, os Tribunais de Contas estão sujeitos ao prazo de 5 anos para o julgamento da legalidade do ato de concessão inicial de aposentadoria, reforma ou pensão, a contar da chegada do processo à respectiva Corte de Contas.  
5.12	Naquela ocasião, o Relator, E. Ministro Gilmar Mendes, fundamentou a adoção do prazo de cinco anos por analogia ao prazo previsto no Decreto 20.910/1932, tendo mencionado, ainda, ser esse lapso temporal equivalente ao previsto nas Leis 9.873/1999 e 9.784/1999.
5.13.	Assim, estabeleceu o prazo de cinco anos para que o Tribunal de Contas aprecie o ato, autorizando ou negando o respectivo registro.  
5.14.	Sobre o impacto do julgamento do Guardião da Constituição no RE 636.553/RS, em processos sujeitos a registro no TCU, traz-se à colação as pertinentes observações do Excelentíssimo Senhor Ministro Walton Alencar Rodrigues, por ocasião do Acórdão 122/2021-TCU-Plenário (TC Processo 013.339/2020-6) :
	Sem embargo de considerar o mérito da decisão do STF, o anterior entendimento acerca da observância do contraditório e da ampla defesa após o transcurso de cinco anos desde a chegada do processo no TCU restou prejudicado, porquanto, após esse tempo, segundo prelecionou o Relator da matéria no STF, o ato deve ser considerado "registrado tacitamente". 
	No julgamento dos embargos de declaração, opostos em face dessa decisão, finalizado em 4/12/2020, o  E. Relator aduziu que, "passado esse prazo [de cinco anos, contado de forma ininterrupta, a partir da chegada do processo à corte de contas] sem finalização do processo, o ato restará automaticamente estabilizado. Abre-se, a partir daí, a possibilidade de sua revisão, nos termos do art. 54 da Lei 9.873/1999" (grifos meus) . 
	A expressa menção do relator à possibilidade de revisão do ato considerado tacitamente registrado impõe novas considerações e imediatas providências por parte desta Corte.
	Relativamente à área de pessoal da Administração Federal, já tive a oportunidade de fazer inúmeros pronunciamentos acerca do acúmulo dos processos na Sefip, que há pouco tempo passavam em muito de cem mil, ajuntados ao longo dos anos. Grande parte desses processos foram devolvidos aos órgãos de origem para correção de irregularidades e reenvio ao TCU. E os que permaneceram desafiam a capacidade de trabalho do Tribunal.
 (...) 
	Por esse motivo conclui-se que, a partir do registro tácito do ato de concessão, é possível a sua revisão, no prazo de 5 anos, com base no aludido artigo da lei de processo administrativo [art. 54 da Lei 9.784/1999.
	Esse entendimento é plenamente compatível com o disposto no art. 260, § 2º, do Regimento Interno do TCU, in verbis:
§ 2º O acórdão que considerar legal o ato e determinar o seu registro não faz coisa julgada administrativa e poderá ser revisto de ofício pelo Tribunal, com a oitiva do Ministério Público e do beneficiário do ato, dentro do prazo de cinco anos da apreciação, se verificado que o ato viola a ordem jurídica, ou a qualquer tempo, no caso de comprovada má-fé.  
	Registro que o E. Relator no STF, ao apreciar os embargos de declaração, expressamente entendeu desnecessária a modulação de efeitos da decisão adotada no RE 636.553/RS, devendo ser aplicada imediatamente, com efeitos ex tunc.
	Em síntese, o entendimento adotado pelo Supremo Tribunal Federal, em sede de recurso extraordinário, com repercussão geral reconhecida, deve ser observado por todos os juízes e tribunais, nos termos dos arts. 927, inciso III, e 1.030 do Código de Processo Civil.
	Cabe ao TCU, por conseguinte, em atendimento à disposição legal e aos princípios da eficiência, da razoável duração do processo e da isonomia, evoluir, no entendimento e nos procedimentos, para compatibilizar suas decisões com a recente tese da Suprema Corte.
	Chamo a atenção que as despesas atinentes a pessoal, como as reformas, aposentadorias e pensões, além de vencimentos, subsídios etc., configuram os maiores gastos da União Federal - maior mesmo que os juros da dívida - sendo inconcebível que servidores públicos federais continuem fazendo letra morta das normas jurídicas e da Constituição em vigor, mantendo o pagamento de verbas a que não fazem jus, segundo plúrimas decisões do TCU e dos órgãos do Poder Judiciário, como é o caso dos autos.
5.15.	No caso concreto, vale repisar que que os atos de JOSÉ SERGIO RODRIGUES DA CUNHA COLOMBO (peça 3) e de JOSÉ HENRIQUE SANTANA (peça 5) foram disponibilizados ao TCU em 1º/10/2015 e o ato de JUCÉLIA RIBEIRO TORRES (peça 6) foi disponibilizado ao TCU em 29/9/2015. Todos os referidos atos foram apreciados na Sessão da Segunda Câmara de 10/11/2020 (peça 11) . Assim, é de se entender que houve os seus registros tácitos em 1º/10/2020, 1º/10/2020 e 29/9/2020, o que impõe a necessidade de prover os recursos interpostos por esses três ex-servidores. 
5.16.	Nada obstante, considerando que não transcorreu o prazo fixado no art. 54 da Lei 9.784/1999, c/c o art. 260, § 2º, do Regimento Interno do TCU, para revisão de ofício dos atos de peças 3, 5 e 6, mostrar-se-ia necessário o posterior envio dos autos à Sefip, para que desse imediato início aos procedimentos destinados a tal finalidade, em especial, a oitiva dos interessados. No entanto, conforme se verá adiante, o recente Tema 942 de repercussão geral, apreciado pelo STF, determina que "Até a edição da Emenda Constitucional nº 103/2019, o direito à conversão, em tempo comum, do prestado sob condições especiais que prejudiquem a saúde ou a integridade física de servidor público decorre da previsão de adoção de requisitos e critérios diferenciados para a jubilação daquele enquadrado na hipótese prevista no então vigente inciso III do § 4º do art. 40 da Constituição da República, devendo ser aplicadas as normas do regime geral de previdência social relativas à aposentadoria especial contidas na Lei 8.213/1991 para viabilizar sua concretização enquanto não sobrevier lei complementar disciplinadora da matéria".
5.17.	Acrescente-se que, quanto ao ato de JOSÉ MARTINS SOBRINHO (peça 2) , que foi disponibilizado ao TCU em 23/2/2016, não há que se falar em decadência, nem em prescrição administrativa, tampouco em oitiva prévia do interessado, eis que foi apreciado em Sessão de 10/11/2020 da Segunda Câmara, antes, portanto, do prazo de 5 anos previsto no Tema 445 de repercussão geral.
6. Da violação ao contraditório e à ampla defesa
6.1.	Aduz-se que teria havido violação ao contraditório e à ampla defesa, com base nos seguintes argumentos:
6.2. 	Antes de julgar o processo, o TCU deveria ter assegurado aos recorrentes o sagrado direito à defesa e ao contraditório, para, somente então, após regular processamento do feito, proferir decisão devidamente fundamentada.
6.3.	O Supremo Tribunal Federal firmou entendimento no sentido de que se o controle da legalidade do ato de aposentadoria não for realizado pelo órgão competente em até 05 (cinco) anos, contados da aposentação, o beneficiário da aposentadoria passa a ter direito à defesa no processo administrativo que tramita perante o Tribunal de Contas da União, sob pena de nulidade.
Análise:
6.4.	Quanto ao ato de JOSÉ MARTINS SOBRINHO (peça 2) , o único dos recorrentes que não teve o seu ato de aposentadoria considerado tacitamente registrado por esta instrução, rejeita-se, desde já, o argumento de ter havido violação aos princípios do contraditório e da ampla defesa, em virtude de não ter sido oportunizado ao ora recorrente o direito de se manifestar nos autos, antes da prolação do acórdão recorrido, porquanto o entendimento consubstanciado na Súmula Vinculante 3 do STF expressamente excepciona a observância do contraditório e da ampla defesa, previamente ao julgamento do Tribunal, nesses termos:
Nos processos perante o Tribunal de Contas da União asseguram-se o contraditório e a ampla defesa quando da decisão puder resultar anulação ou revogação de ato administrativo que beneficie o interessado, excetuada a apreciação da legalidade do ato de concessão inicial de aposentadoria, reforma e pensão (grifos acrescidos) . 
6.5.	Assim, propõe-se a rejeição dos argumentos apresentados pelo recorrente.
7. Da violação ao princípio que veda a retroação de nova interpretação
7.1.	Aduz-se que houve violação ao princípio de retroação de nova interpretação, com base nos seguintes argumentos:
7.2.	A concessão da aposentadoria ao recorrente, à época, foi fundamentada na existência de norma jurídica, não existindo qualquer erro ou ilícito praticado pelo recorrente ou pela Universidade concedente. 
7.3.	Com efeito, à época, vigia a Orientação Normativa n. 10, de 05/11/2010, do Ministério do Planejamento, Orçamento e Gestão, autorizado pelo art. 35, I, do Anexo I, do Decreto n. 7.063/2010, que assim dispunha:
DA CONVERSÃO DE TEMPO ESPECIAL EM TEMPO COMUM 
Art. 9º O tempo de serviço exercido em condições especiais será convertido em tempo comum, utilizando-se os fatores de conversão de 1,2 para a mulher e de 1,4 para o homem. 
Parágrafo único. O tempo convertido na forma do caput poderá ser utilizado para a aposentadoria prevista no art. 40 da Constituição Federal, na Emenda Constitucional nº 41, de 19 de dezembro de 2003, e na Emenda Constitucional nº 47, de 05 de junho de 2005, exceto nos casos da aposentadoria especial de professor de que trata o § 5º do art. 40 da Constituição Federal.
7.4.	Registre-se, ademais, que, quando da concessão, os recursos e ações, com repercussão geral, citados no v. acórdão recorrido não haviam ainda sido julgados. 
7.5.	Com isso se quer dizer que não há como se aplicar entendimentos atuais para casos anteriores, sob pena de fustigar a segurança jurídica e a legítima expectativa do jurisdicionado.
7.6.	Ora, se nem mesmo a lei poderia retroagir para prejudicar o recorrente, com mais razão não se pode aplicar o novo entendimento jurisprudencial e administrativo para reputar ilegal a aposentadoria do recorrente. Aliás, é o que determina o art. 2º, par. único, XIII, da Lei n. 9.784/99.
Análise:
7.7.	No que tange ao art. 2º, parágrafo único, XIII, da Lei 9.784/1999, o qual veda a aplicação retroativa de nova interpretação, é de se ter presente que o TCU dispõe de Lei Orgânica e Regimento Interno, sendo que a Lei do Processo Administrativo pode ser aplicada naquilo que for compatível com o regramento próprio desta Corte de Contas.
7.8.	Nessa senda, é de se ressaltar que o art. 260, § 2º, do Regimento Interno deste Tribunal assim dispõe:
§ 2º O acórdão que considerar legal o ato e determinar o seu registro não faz coisa julgada administrativa e poderá ser revisto de ofício pelo Tribunal, com a oitiva do Ministério Público e do beneficiário do ato, dentro do prazo de cinco anos da apreciação, se verificado que o ato viola a ordem jurídica, ou a qualquer tempo, no caso de comprovada má-fé.
7.9.	Nesse quadro, o argumento de que teria havido violação ao princípio da vedação de aplicação retroativa de nova interpretação deve ser rechaçado por três razões:
i) não há direito adquirido à exegese;
ii) não houve o registro do ato de aposentadoria do interessado, de tal arte a não se aplicar a máxima de que a "modificação posterior de jurisprudência não alcançaria as situações consolidadas à luz de critério interpretativo anterior". Isto porque poder-se-ia falar em situação consolidada apenas quando o ato de concessão recebe o registro do TCU, por ser ato complexo;
iii) o acórdão que julgar legal o ato de aposentadoria e determinar o seu registro não faz coisa julgada administrativa, nos termos do § 2º do art. 260 do Regimento Interno deste Tribunal.
7.10.	Nessa direção, rememora-se a decisão exarada pelo Plenário do STF, no MS 26.196, de Relatoria do Ministro Ayres Brito (Ata 1/2011, DJE 20, de 18/11/2010) , no sentido de que "O que regula os proventos da inatividade é a lei (e não sua interpretação) vigente ao tempo em que o servidor preencheu os requisitos para a respectiva aposentadoria (Súmula 359/STF) . Somente a lei pode conceder vantagens a servidores públicos (...) ".
7.11.	Naquela assentada, a Suprema Corte deixou assente, também, que "Inexiste direito adquirido com fundamento em antiga e superada interpretação da lei", bem assim afastou o princípio da segurança em caso semelhante ao ora apreciado, em que o registro do ato não foi autorizado pelo TCU e a antiga jurisprudência não havia sido aplicada em relação ao impetrante.
7.12.	Nessa ordem de ideias, opina-se pela rejeição dos argumentos apresentados.
8. Do ato jurídico perfeito e da boa-fé dos recorrentes
8.1.	Aduz-se que o acórdão ora recorrido violou o ato jurídico perfeito, com base nos seguintes argumentos:
8.2.	Nos termos do processo de concessão da aposentadoria anexo e dos atos que antecederam a concessão do benefício por meio da Portaria nº 537 de 03 de junho de 2013, ficou claro que a conversão do tempo de serviço do (a) interessado (a) se deu com base na Orientação Normativa da Secretaria de Recursos Humanos do Ministério de Planejamento, Orçamento e Gestão nº 10/2010, sendo que, analisando-se o referido diploma, verifica-se o correto preenchimento dos requisitos para conversão, por parte do (a) servidor (a) .
8.3.	A conversão do tempo especial em tempo comum é ato jurídico perfeito e acabado, realizado com base na norma aplicável à época dos fatos, qual seja, ON SRH/MPOG Nº 10/2010. 
8.4.	Com o advento do novo regramento (ON SRH/MPOG nº 15/2013) é certo que foram alteradas as regras de conversão, porém, com regras de transição, sendo inequívoco que a situação do (a) servidor (a) está enquadrada nos artigos 19, inciso III e 22 do diploma. 
8.5.	Ou seja, a conversão do tempo comum em especial, para o caso em tela, deu-se por determinação judicial exarada no Mandado de Injunção MI 3809 MC / DF - DISTRITO FEDERAL, que determinou a aplicação do artigo 57 da Lei 8.213/91, de modo que a situação está excluída da revisão dos atos anteriores determinada pela ON nº 15/2013. 
8.6.	Tendo em vista que não há, até a presente data, qualquer lei tratando da questão objeto desse processo e diante da determinação judicial constante no referido Mandado de Injunção, não pode a administração pública pretender que uma mera Orientação Normativa se sobreponha à uma lei ordinária federal (8.213/91) , ainda mais para restringir direitos dos administrados, em atenção ao princípio da legalidade.
Análise:
8.7.	Sobre o argumento de ofensa ao ato jurídico perfeito, cabe lembrar que a sedimentada jurisprudência da Suprema Corte é no sentido de classificar como ato complexo a concessão de aposentadoria, reforma ou pensão, consoante os seguintes julgados (RMS 3881/SP, MS 19875/DF, RE 195861/ES e MS 23665/DF) .
8.8.	Assim, sendo o ato de aposentadoria complexo, este somente passa a estar plenamente formado (perfeito) , válido (aferição da legalidade com reflexo de definitividade perante a Administração) e eficaz (plenamente oponível a terceiros, deixando de apresentar executoriedade provisória) quando recebe o registro pela Corte de Contas. Tal entendimento decorre do disposto no inciso III do art. 71 da Constituição Federal, que estabelece que compete ao Tribunal de Contas da União apreciar, para fins de registro, a legalidade dos atos de admissão, assim como a concessão de aposentadoria, reforma ou pensão.
8.9.	Nessa perspectiva, impõe-se reconhecer que referido ato possui natureza precária (cf., e.g., Acórdão 2482/2007-TCU-Primeira Câmara, Relator Augusto Nardes) , razão pela qual, até que haja o efetivo julgamento e o consequente registro pela Corte de Contas, não há que se falar em  ato jurídico perfeito, tendo em vista a ausência de aperfeiçoamento e definitividade do ato.
8.10.	A propósito do tema, colaciona-se entendimento esposado pela Corte Constitucional ao decidir no âmbito do RE-195.861/ES:
APOSENTADORIA - ATO ADMINISTRATIVO DO CONSELHO DA MAGISTRATURA - NATUREZA - COISA JULGADA ADMINISTRATIVA - INEXISTÊNCIA. O ato de aposentadoria exsurge complexo, somente se aperfeiçoando com o registro perante a Corte de Contas. Insubsistência da decisão judicial na qual assentada, como óbice ao exame da legalidade, a coisa julgada administrativa. (grifos acrescidos) 
8.11.	No caso em apreço, não houve o respectivo registro em razão da constatação de ilegalidade no ato, o que afasta, por si só, a presunção de legitimidade do ato administrativo que concedeu o benefício ao recorrente, não havendo, assim, que se falar em violação ao ato jurídico perfeito. 
8.12.	Quanto à boa-fé dos recorrentes, tenha-se presente que foi considerada ao se dispensar a devolução dos valores indevidamente recebidos, nos termos do acórdão recorrido.
8.13.	É sobremodo importante ressaltar que este Tribunal tem o poder/dever de apreciar, para fins de registro, os atos de pensão civil na esfera federal, nos termos do art. 71 da Lei Maior. Essa prerrogativa não pode ser infirmada pela sobreposição dos princípios da razoável duração do processo e da eficiência na Administração Pública.
8.14.	Nesse sentir, é de se opinar pela rejeição dos argumentos apresentados pelos recorrentes. 
9. Do Tema 942 de repercussão geral, da Súmula 33 do STF e dos mandados de injunção
9.1.	Aduz-se que lhes socorre o Tema 942 de repercussão geral, a Súmula 33 do STF e mandados de injunção, com base nos seguintes argumentos:
9.2.	Em que pese a Carta Magna ter sido promulgada há mais de 32 (trinta e dois) anos, até o presente momento não sobreveio dispositivo legal que regulamentasse a matéria, estabelecendo os critérios e termos necessários à concessão de aposentadoria àqueles que exercem suas atividades em condições insalubres, tal qual os Recorrentes.
9.3.	Em virtude disso, diversos servidores e entidades representantes do funcionalismo público passaram a ajuizar Mandados de Injunção, requerendo que o Poder Judiciário suprisse a omissão legislativa acima apontada, estabelecendo os critérios e requisitos necessários para que os agentes públicos, que exercessem suas funções em condições especiais, fizessem jus à correspectiva aposentação.
9.4.	Assim, o Supremo Tribunal Federal, quando do julgamento Mandado de Injunção nº MI 1932, determinou que, enquanto não for editada Lei Complementar regulamentando o artigo 40, § 4º, III, da Constituição Federal, deverão ser aplicadas, aos servidores públicos, as regras de aposentadoria especial dos trabalhadores em geral, previstas no artigo 57, da Lei nº 8.213/91.
9.5.	A questão restou cristalizada na Súmula Vinculante nº 33, de 09 de Abril de 2013, verbis: 
"Aplicam-se ao servidor público, no que couber, as regras do regime geral da previdência social sobre aposentadoria especial de que trata o artigo 40, § 4º, III, da Constituição Federal, até a edição de lei complementar específica."
9.6.	Não há que se falar que, para a conversão do tempo especial laborado no serviço público após a Lei 8.112/90, deva-se aguardar a regulamentação do § 4º, III do art. 40 da CF/88, conforme pretende o TCU.
9.7.	Ademais, a se jogar uma pá de cal na questão, está a decisão do Supremo Tribunal Federal no RE 1.014.286, em regime de Repercussão Geral, no julgamento do MI 4204, que deu origem ao TEMA 942/STF, no qual restou definido que os servidores que tiveram averbado o tempo de serviço prestado em condições especiais, mediante contagem diferenciada em seu assentamentos funcionais, antes da data da publicação do referido acórdão, tal qual os ora Impetrantes, continuarão a ter o referido direito mantido/garantido.
Análise:
9.8.	Assim foi decidido no RE 1.014.286/SP, que gerou o Tema 942 de repercussão geral:
	EMENTA: RECURSO EXTRAORDINÁRIO. REPERCUSSÃO GERAL. APOSENTADORIA ESPECIAL DE SERVIDOR PÚBLICO. ARTIGO 40, § 4º, III, DA CONSTITUIÇÃO DA REPÚBLICA. PEDIDO DE AVERBAÇÃO DE TEMPO DE SERVIÇO PRESTADO EM ATIVIDADES EXERCIDAS SOB CONDIÇÕES ESPECIAIS QUE PREJUDIQUEM A SAÚDE OU A INTEGRIDADE FÍSICA DO SERVIDOR, COM CONVERSÃO DO TEMPO ESPECIAL EM COMUM, MEDIANTE CONTAGEM DIFERENCIADA, PARA OBTENÇÃO DE OUTROS BENEFÍCIOS PREVIDENCIÁRIOS. POSSIBILIDADE ATÉ A EDIÇÃO DA EMENDA CONSTITUCIONAL N.º 103/2019. DIREITO INTERTEMPORAL. APÓS A EDIÇÃO DA EC 103/2019, O DIREITO À CONVERSÃO OBEDECERÁ À LEGISLAÇÃO COMPLEMENTAR DOS ENTES FEDERADOS. COMPETÊNCIA LEGISLATIVA CONFERIDA PELO ART. 40, § 4º-C DA CRFB. 
	1. A Constituição impõe a construção de critérios diferenciados para o cômputo do tempo de serviço em condições de prejuízo à saúde ou à integridade física, conforme permite verificar a interpretação sistemática e teleológica do art. 40, § 4°, CRFB. 
	2. Desde a edição das Emendas Constitucionais 20/1998 e 47/2005, não há mais dúvida acerca da efetiva existência do direito constitucional daqueles que laboraram em condições especiais à submissão a requisitos e critérios diferenciados para alcançar a aposentadoria. Nesse sentido é a orientação desta Suprema Corte, cristalizada no verbete de n.º 33 da Súmula da Jurisprudência Vinculante: "Aplicam-se ao servidor público, no que couber, as regras do regime geral da previdência social sobre aposentadoria especial de que trata o artigo 40, § 4º, inciso III da Constituição Federal, até a edição de lei complementar específica." 
	3. Ao permitir a norma constitucional a aposentadoria especial com tempo reduzido de contribuição, verifica-se que reconhece os danos impostos a quem laborou em parte ou na integralidade de sua vida contributiva sob condições nocivas, de modo que nesse contexto o fator de conversão do tempo especial em comum opera como preceito de isonomia, equilibrando a compensação pelos riscos impostos. A conversão surge, destarte, como consectário lógico da isonomia na proteção dos trabalhadores expostos a agentes nocivos. 
	4. Após a EC 103/2019, o § 4º-C do art. 40 da Constituição, passou a dispor que o ente federado poderá estabelecer por lei complementar idade e tempo de contribuição diferenciados para aposentadoria de servidores cujas atividades sejam exercidas com efetiva exposição a agentes químicos, físicos e biológicos prejudiciais à saúde, ou associação desses agentes, vedada a caracterização por categoria profissional ou ocupação. Não há vedação expressa ao direito à conversão do tempo comum em especial, que poderá ser disposta em normativa local pelos entes federados, tal como operou a legislação federal em relação aos filiados ao RGPS, nos termos do art. 57, da Lei 8213/91.
	5. Recurso extraordinário desprovido, com fixação da seguinte tese: "Até a edição da Emenda Constitucional nº 103/2019, o direito à conversão, em tempo comum, do prestado sob condições especiais que prejudiquem a saúde ou a integridade física de servidor público decorre da previsão de adoção de requisitos e critérios diferenciados para a jubilação daquele enquadrado na hipótese prevista no então vigente inciso III do § 4º do art. 40 da Constituição da República, devendo ser aplicadas as normas do regime geral de previdência social relativas à aposentadoria especial contidas na Lei 8.213/1991 para viabilizar sua concretização enquanto não sobrevier lei complementar disciplinadora da matéria. Após a vigência da EC n.º 103/2019, o direito à conversão em tempo comum, do prestado sob condições especiais pelos servidores obedecerá à legislação complementar dos entes federados, nos termos da competência conferida pelo art. 40, § 4º-C, da Constituição da República".
9.9.	Posta assim a questão, este Tribunal de Contas tem considerado legais as conversões de tempo especial em tempo comum, nos termos do acórdão supra - Tema 942 de repercussão geral - (cf., e.g., Acórdão 2353/2021-TCU-Primeira Câmara, Sessão de 2/3/2021) .
9.10.	Assim, impõe-se o provimento do recurso, a fim de que se proceda ao registro dos atos de aposentadoria dos interessados.
CONSIDERAÇÕES ADICIONAIS
10.	O Sr. José Henrique Santana aduz que, de maneira totalmente arbitrária e extrapolando a esfera de sua competência, a UFTM, por meio do Ofício nº 599/2020/SLP/DAP/PRORH/UFTM, determinou a exclusão da rubrica "VB.COMP.ART.15 L11091/05 AP" de seus proventos de aposentadoria.
10.1.	Cumpre observar que este Tribunal assim dispôs no acórdão ora recorrido:
9.4. informe a este Tribunal do que se trata a parcela judicial constante dos proventos de José Henrique Santana e informe os cálculos das absorções da parcela denominada "VB.COMP.ART.15 L11091/05 AP", realizando as correções dos valores pagos indevidamente, se necessário
10.2.	Com a devida vênia, entende-se que, neste caso, este Tribunal não pode se imiscuir na relação jurídica entre o órgão de origem e seus servidores aposentados. Assim, caso o recorrente se sinta prejudicado pelo corte de uma rubrica de seus vencimentos, cabe a ele acionar o Poder Judiciário para discutir em juízo o mérito da questão.
CONCLUSÃO
11.	Ex positis, conclui-se que, no que tange à aposentadoria do Sr. José Martins Sobrinho (peça 2) :
	a) não houve a incidência da decadência e da prescrição administrativa;
	b) não houve violação ao contraditório e à ampla defesa;
	c) não houve violação ao princípio que veda a retroação de nova interpretação;
	d) não houve violação ao ato jurídico perfeito e à boa do recorrente;
	e) o acórdão recorrido vai de encontro ao Tema 942 de repercussão geral, apreciado pelo STF.
11.1.	Nesse sentir, é de se propor o provimento do seu recurso e, por via de consequência, que o ato de peça 2 seja considerado legal, determinando-se o seu registro.
11.2.	Por outro lado, vale repisar que que os atos de JOSÉ SERGIO RODRIGUES DA CUNHA COLOMBO (peça 3) e de JOSÉ HENRIQUE SANTANA (peça 5) foram disponibilizados ao TCU em 1º/10/2015 e o ato de JUCÉLIA RIBEIRO TORRES (peça 6) foi disponibilizado ao TCU em 29/9/2015. Todos os referidos atos foram apreciados na Sessão da Segunda Câmara de 10/11/2020 (peça 11) . Assim, é de se entender que houve os seus registros tácitos em 1º/10/2020, 1º/10/2020 e 29/9/2020, o que impõe a necessidade de prover os recursos interpostos por esses três ex-servidores. 
11.2.	Nada obstante, considerando que não transcorreu o prazo fixado no art. 54 da Lei 9.784/1999, c/c o art. 260, § 2º, do Regimento Interno do TCU, para revisão de ofício dos atos de peças 3, 5 e 6, mostrar-se-ia necessário o posterior envio dos autos à Sefip, para que desse imediato início aos procedimentos destinados a tal finalidade, em especial, a oitiva dos interessados. 
11.3.	No entanto, o recente Tema 942 de repercussão geral, apreciado pelo STF, determina que "Até a edição da Emenda Constitucional nº 103/2019, o direito à conversão, em tempo comum, do prestado sob condições especiais que prejudiquem a saúde ou a integridade física de servidor público decorre da previsão de adoção de requisitos e critérios diferenciados para a jubilação daquele enquadrado na hipótese prevista no então vigente inciso III do § 4º do art. 40 da Constituição da República, devendo ser aplicadas as normas do regime geral de previdência social relativas à aposentadoria especial contidas na Lei 8.213/1991 para viabilizar sua concretização enquanto não sobrevier lei complementar disciplinadora da matéria".
11.4.	Assim, não há óbice a que os atos de peças 3, 5 e 6 sejam, desde já, julgados legais, determinando-se os seus registros, sendo despiciendo, neste estádio processual, as suas revisões de ofício.
PROPOSTA DE ENCAMINHAMENTO
12.	Ante o exposto, submetem-se os autos à consideração superior, propondo-se, com fundamento no art. 48 da Lei 8.443/1992:
a) conhecer dos recursos interpostos pelos Srs. José Martins Sobrinho, José Sergio Rodrigues da Cunha Colombo, José Henrique Santana e de Jucélia Ribeiro Torres, para, no mérito, dar-lhes provimento, a fim de se considerar legais os atos de peças 2, 3, 5 e 6, determinando-se os seus registros;
b) informar os recorrentes e demais interessados do acórdão a ser proferido, destacando que o relatório e o voto que o fundamentam podem ser acessados por meio do endereço eletrônico www.tcu.gov.br/acordaos."
É o Relatório.

Claudiovir Delfino (OAB/MG 14.736), Luciano Borges Camargos (OAB/MG 126.056), Jucélia Ribeiro Torres (OAB/MG 64.200), Paulo Roberto Juliano Martins Júnior (OAB/MG 107.857), José Elias de Rezende (OAB/MG 98.938) e outros.

Procurador Marinus Eduardo De Vries Marsico.

PEDIDOS DE REEXAME. APOSENTADORIAS. CONTAGEM PONDERADA DE TEMPO DE ATIVIDADES INSALUBRES. ILEGALIDADE. DECISÃO DO STF NO RE 1.014.286 (TEMA 942 DE REPERCUSSÃO GERAL). PROVIMENTO.

APOSENTADORIA (APOS)

Secretaria de Recursos (Serur).

Atendidos os requisitos de admissibilidade, conheço dos pedidos de reexame interpostos pelos ex-servidores da Universidade Federal do Triângulo Mineiro José Martins Sobrinho, José Sergio Rodrigues da Cunha Colombo, José Henrique Santana e Jucélia Ribeiro Torres contra o Acórdão 12543/2020-TCU-Segunda Câmara (Relator o Ministro Aroldo Cedraz) , que julgou ilegais os atos de aposentadoria dos recorrentes. 
2.	Após analisarem os argumentos recursais, a Secretaria de Recursos - Serur e o Ministério Público junto ao TCU - MPTCU opinaram pelo provimento dos apelos, a fim de serem julgados legais os atos de aposentadoria dos recorrentes.
3.	Endosso tal encaminhamento.
4.	Os atos de aposentadoria dos recorrentes foram impugnados em virtude da contagem ponderada de tempo de atividades exercidas em condições insalubres.
5.	Ocorre que, ao julgar o RE 1.014.286/SP (Tema 942 de repercussão geral) , o Supremo Tribunal Federal assim deliberou:
	"EMENTA: RECURSO EXTRAORDINÁRIO. REPERCUSSÃO GERAL. APOSENTADORIA ESPECIAL DE SERVIDOR PÚBLICO. ARTIGO 40, § 4º, III, DA CONSTITUIÇÃO DA REPÚBLICA. PEDIDO DE AVERBAÇÃO DE TEMPO DE SERVIÇO PRESTADO EM ATIVIDADES EXERCIDAS SOB CONDIÇÕES ESPECIAIS QUE PREJUDIQUEM A SAÚDE OU A INTEGRIDADE FÍSICA DO SERVIDOR, COM CONVERSÃO DO TEMPO ESPECIAL EM COMUM, MEDIANTE CONTAGEM DIFERENCIADA, PARA OBTENÇÃO DE OUTROS BENEFÍCIOS PREVIDENCIÁRIOS. POSSIBILIDADE ATÉ A EDIÇÃO DA EMENDA CONSTITUCIONAL N.º 103/2019. DIREITO INTERTEMPORAL. APÓS A EDIÇÃO DA EC 103/2019, O DIREITO À CONVERSÃO OBEDECERÁ À LEGISLAÇÃO COMPLEMENTAR DOS ENTES FEDERADOS. COMPETÊNCIA LEGISLATIVA CONFERIDA PELO ART. 40, § 4º-C DA CRFB. 
	1. A Constituição impõe a construção de critérios diferenciados para o cômputo do tempo de serviço em condições de prejuízo à saúde ou à integridade física, conforme permite verificar a interpretação sistemática e teleológica do art. 40, § 4°, CRFB. 
	2. Desde a edição das Emendas Constitucionais 20/1998 e 47/2005, não há mais dúvida acerca da efetiva existência do direito constitucional daqueles que laboraram em condições especiais à submissão a requisitos e critérios diferenciados para alcançar a aposentadoria. Nesse sentido é a orientação desta Suprema Corte, cristalizada no verbete de n.º 33 da Súmula da Jurisprudência Vinculante: "Aplicam-se ao servidor público, no que couber, as regras do regime geral da previdência social sobre aposentadoria especial de que trata o artigo 40, § 4º, inciso III da Constituição Federal, até a edição de lei complementar específica." 
	3. Ao permitir a norma constitucional a aposentadoria especial com tempo reduzido de contribuição, verifica-se que reconhece os danos impostos a quem laborou em parte ou na integralidade de sua vida contributiva sob condições nocivas, de modo que nesse contexto o fator de conversão do tempo especial em comum opera como preceito de isonomia, equilibrando a compensação pelos riscos impostos. A conversão surge, destarte, como consectário lógico da isonomia na proteção dos trabalhadores expostos a agentes nocivos. 
	4. Após a EC 103/2019, o § 4º-C do art. 40 da Constituição, passou a dispor que o ente federado poderá estabelecer por lei complementar idade e tempo de contribuição diferenciados para aposentadoria de servidores cujas atividades sejam exercidas com efetiva exposição a agentes químicos, físicos e biológicos prejudiciais à saúde, ou associação desses agentes, vedada a caracterização por categoria profissional ou ocupação. Não há vedação expressa ao direito à conversão do tempo comum em especial, que poderá ser disposta em normativa local pelos entes federados, tal como operou a legislação federal em relação aos filiados ao RGPS, nos termos do art. 57, da Lei 8213/91.
	5. Recurso extraordinário desprovido, com fixação da seguinte tese: "Até a edição da Emenda Constitucional nº 103/2019, o direito à conversão, em tempo comum, do prestado sob condições especiais que prejudiquem a saúde ou a integridade física de servidor público decorre da previsão de adoção de requisitos e critérios diferenciados para a jubilação daquele enquadrado na hipótese prevista no então vigente inciso III do § 4º do art. 40 da Constituição da República, devendo ser aplicadas as normas do regime geral de previdência social relativas à aposentadoria especial contidas na Lei 8.213/1991 para viabilizar sua concretização enquanto não sobrevier lei complementar disciplinadora da matéria. Após a vigência da EC n.º 103/2019, o direito à conversão em tempo comum, do prestado sob condições especiais pelos servidores obedecerá à legislação complementar dos entes federados, nos termos da competência conferida pelo art. 40, § 4º-C, da Constituição da República".
6.	Diante de tal manifestação da Corte Suprema, o TCU passou a considerar legais as conversões de tempo especial em tempo comum (Acórdão 2353/2021-TCU-Primeira Câmara - Relator o Ministro Benjamin Zymler - entre outros) .
7.	Assim, os apelos em foco devem ser providos, a fim de serem julgados legais os atos de aposentadoria dos recorrentes.
	Acolho os pareceres da Serur e do MPTCU, pois, e voto pela adoção da minuta de acórdão que trago a este Colegiado.
TCU, Sala das Sessões, em 1 de junho de 2021.
JORGE OLIVEIRA
Relator